【裁判字號】    89,易緝,34
【裁判日期】    890405
【裁判案由】    詐欺
【裁判全文】
臺灣臺南地方法院刑事判決                          八十九年度易緝字第三四號
    公  訴  人  臺灣台南地方法院檢察署檢察官
    被      告  乙○○
    選任辯護人  黃奉彬
右被告因偽造文書等案件，經檢察官提起公訴 (八十四年度偵字第五八九三號）暨移
送併辦（八十四年度偵字第五八九二號、第九八九八號、八十九年度偵緝字第一六０
號），本院判決如左：
      主      文
乙○○共同連續行使偽造私文書，足以生損害於他人，處有期徒刑壹年，緩刑肆年。
偽造之「甲○○」印章壹顆，及王茂松所簽發以台南市第二信用合作社為付款人面額
新台幣伍萬元支票背面偽造之「甲○○」印文壹枚均沒收。
      事      實
一、乙○○與其妻廖俶嬅 (業經台灣高等法院台南分院判決有期徒刑一年確定)，明
    知所經營之麗晶銅飾店、侑利工業股份有限公司 (負責人為乙○○，下稱侑利公
    司)已營運週轉困難而無支付能力，竟共同基於概括意圖為自己不法所有之犯意
    聯絡，推由廖俶嬅出面召集互助會，負責會款之收受交付等工作，於民國（下同
    ）八十二年十一月十日及八十三年八月一日，在台南市○○路○段六十七號，分
    別依序招募會款新台幣（下同）三萬元及五萬元之互助會，會員連同會首依序各
    為二十四人及二十八人 (八十二年十一月十日起會之互助會會單記載以乙○○為
    會首，八十三年八月一日起會之互助會則以侑利公司為會首)，丙○○、王明允
    、曾宿宜及三德實業社庚○○等加入三萬元會，戊○○、辛○○、己○○、壬○○、廖俶瑛、甲○○及丙○○等加入五萬元會，並均按月由會員填寫標單競標會
    款。詎廖俶嬅與乙○○竟於三萬元會之互助會名單上，虛列丙○○加入二會（實
    則丙○○僅加入一會），持交除丙○○及王明允（二人係夫妻）以外之其他互助
    會會員，廖俶嬅再於第十六會開標時，在上址以丙○○名義偽造標單冒標，再向
    曾宿宜、三德實業社等互助會員詐稱係丙○○得標，致使該互助會會員陷於錯誤
    而分別交付會款。廖俶嬅與乙○○又於五萬元互助會會員名單上，虛列「潔園公
    司」、「吳銅鐘」、「癸○○」、「林瓊華」、「陳坤煌」等人頭會員，以不同
    之會員名單交付入會會員，並於標會期間先後在上址，連續偽造上開人頭會員之
    標單冒標，或偽刻「甲○○」印章，再偽造「甲○○」背書，於乙○○所簽發以
    台南市第二信用合作社為付款人面額新台幣五萬元之支票上，或誆稱丙○○遭遇
    火災亟需用錢已標得會款，或冒用其妹廖俶瑛之名義冒標等方式，向會員詐稱上
    開人頭會員及甲○○、丙○○、廖俶瑛等人得標，致使該互助會會員陷於錯誤而
    分別交付會款，足生損害於丙○○、甲○○、廖俶瑛等會員，及各該被虛列之人
    頭會員。又戊○○於八十四年初，標得五萬元互助會之第七會，本可得會款一百
    一十萬元，詎廖俶嬅、乙○○向戊○○收取所簽發欲擔保死會會款履行之支票後
    ，僅交付三十萬元予戊○○，並將其中三張支票轉交予己○○。再庚○○參加之
    三萬元互助會二會，自八十二年十一月十日至八十四年十月十日止，均按期繳交
    會款計一百零二萬元，其並持有廖俶嬅交付以侑利公司為發票人之票號KC000
    0000至0000000，付款人中國農民銀行開元分行、帳號：０００七一
    之七之支票共十四張，屆期提示均不獲兌現。廖俶嬅、乙○○又佯以生意週轉為
    由，於八十二年六月至八十三年底，由廖俶嬅持乙○○所簽發以侑利工業股份有
    限公司為發票人之支票，向甲○○借款二百二十八萬元；又於八十四年三月間，
    續由廖俶嬅持乙○○所簽發之支票，向甲○○借款八十萬元，得手後旋於八十四
    年三月底宣佈倒閉潛逃，甲○○等人始知受騙。
二、案經戊○○、辛○○、丙○○、甲○○訴請台灣台南地方法檢察署檢察官偵查起
    訴暨移送併辦。
    理  由
一、訊據被告乙○○固不諱言有招募上開互助會及借款、開票後倒債之事實，惟矢口
    否認有何行使偽造私文書及詐欺之犯行，並辯稱：互助會為其妻廖俶嬅負責，自
    己並未參予，其係因生意失敗，方離開台灣，並未詐欺告訴人云云。然查：
(一)按互助會會員之人數，事涉標會期間競標之人數、得標者收取會款之金額、及死
    會會員應繳會款之期間，關係會員之權益甚鉅，是故會首於起會前，即需將會期
    與會員人數詳告各會員，期間如有變動亦應同之，此乃眾所週知之標會常識。經
    查告訴人丙○○於三萬元互助會僅加入一會，被告廖俶嬅招募時竟於交付予除告
    訴人丙○○及伊夫王明允以外會員之會員名單上，虛列告訴人丙○○加入二會，
    並冒告訴人丙○○名義標取其中一會等情，已迭據告訴人丙○○在原審偵審中指
    陳甚詳，即被告廖俶嬅亦迭自承有以告訴人丙○○名義標取一會之事實不虛，另
    證人曾宿宜亦證稱：廖俶嬅並未告知丙○○名義之其中一會，已為其替代等語明
    確，並有互助會單影本二份附卷足稽，顯見被告廖俶嬅確以虛列告訴人丙○○加
    入二會，再冒用伊名義偽造標單之方式，向該互助會會員詐取會款已明，而被告
    乙○○及其經營之侑利公司分任該二互助會之會首，有各該互助會單附於八十七
    年度易緝字第六六號卷內可稽，其自任會首後，就召會事項交由其妻廖俶嬅處理
    ，且其亦自承於八十三年底即經濟狀況不佳 (見本院八十九年三月二十日審理筆
    錄)，猶使其妻廖俶嬅繼續收取會款、以丙○○名義偽造標單冒標、並以侑利公
    司及被告乙○○之名義簽發支票交付互助會會員及向友人甲○○借款等行為，其
    與廖俶嬅二人間顯有犯意聯絡及行為分擔，應可認定。
(二)次查被告廖俶嬅既迭供承五萬元互助會招募時，有交付不同之會員名單予會員之
    事實，並有該互助會之會單影本四紙附卷為證，亦見其於鳩會之初即有詐欺之犯
    意，否則起會初始即已有四種版本之會員名單，豈得認與招會之經驗法則相當。
(三)被告廖俶嬅既亦不否認告訴人甲○○、丙○○所參加之五萬元互助會，迄被告
    倒會為止並未標取之情，及被告廖俶嬅有持偽造「甲○○」背書之上開支票 (發
    票人乙○○，付款人台南市第二信用合作社，面額五萬元)，向會員壬○○收取
    會款，暨向會員己○○稱告訴人丙○○遭火災，需用錢已將會標走，而向己○○
    收取會款，並取去廖俶瑛名下之會款各情，既亦分據證人己○○、壬○○及證人
    廖俶瑛在偵查中供陳屬實（見八十七年度易緝字第六六號卷、八十四年度偵字第
    五八九三卷），顯亦足證各該告訴人指訴被告夫妻詐標五萬元會之不虛。
(四)且被告乙○○及其經營之侑利公司除任被告廖俶嬅起會之會首外，廖俶嬅並交付
    會員以乙○○或侑利公司為發票人之支票數紙與會員 (以侑利公司為發票人之支
    票計有：１、票號RB0000000、付款人華南商業銀行，面額五萬元，２、票號
    FQ0000000、付款人彰化商業銀行東台南分行，面額一十三萬元，３、票號
    DN0000000、付款人彰化商業銀行東台南分行，面額三萬元，４、票號DN0000000
    、付款人彰化商業銀行東台南分行，面額三萬元不等；以乙○○為發票人之支票
    計有：１、票號0000000，付款人台南市第二信用合作社營業部，面額五萬元，
    ２、票號0000000，付款人台南市第二信用合作社營業部，面額四十八萬五千五
    百二十元，３、票號0000000，付款人台南市第二信用合作社營業部，面額二十
    二萬二千元，４、票號0000000，付款人台南市第二信用合作社營業部，面額三
    十一萬零九百六十元等等)，作為清償會款之用，更足證各該告訴人指訴被告夫
    妻有詐欺及冒標之犯意聯絡係屬真實。
(五)雖證人廖俶瑛嗣在原審及被告廖俶嬅之上訴審中改證稱：伊係標得會款後再轉借
    廖俶嬅云云；證人林瓊華在被告廖俶嬅之上訴審證稱：伊有標到五萬元會及有拿
    到會款云云；第查證人廖俶瑛係分別以伊本人及彩寶公司名義參加互助會，而稽
    之卷附由被告提出之分配紀錄簿可知，證人廖俶瑛僅支付彩寶公司名義之死會會
    款，至伊個人名義之死會會款則均未繳納，足見伊個人名義部分之會確遭被告冒
    標，否則豈有不繳納之理？次依上該分配紀錄簿之記載，林瓊華會員屬死會會員
    ，惟卻無伊繳納死會會錢之紀錄，且被告付予告訴人丙○○之會員名單上亦無林
    瓊華其人，顯見並無林瓊華得標之情形，該二證人所為各該有利被告之證詞，要
    屬事後故為迴護被告之飾詞，難認屬實情；再依該分配紀錄簿所載，持有潔圓公
    司支票者僅證人己○○等五人，且該公司僅支付一期五萬元會款，倘被告果有告
    知告訴人丙○○、甲○○等會員，潔圓公司為互助會會員，並已得標等情，何以
    該二告訴人未持有潔圓公司之支票（該分配紀錄簿上亦未記載丙○○、甲○○有
    取得潔圓公司支票），況被告迄未能提出「潔園公司」、「吳銅鐘」、「癸○○
    」、「陳坤煌」等人之明確地址供法院查證，益見各該名義之會員應屬冒名之人
    頭，且被告確有冒用各該人頭及丙○○、甲○○、廖俶瑛之名義偽造標單，及以
    偽造「甲○○」之印章、印文，進而偽造支票背書方式詐取會款無疑。
(六)又被告詐取告訴人戊○○部分會款，並將告訴人戊○○簽發之支票轉交己○○之
    事實，亦迭經告訴人戊○○指訴歷歷，核與證人己○○所證述之情節相符，並有
    支票、互助會單及分配紀錄簿影本在卷可按，雖告訴人戊○○、己○○、辛○○
    、丁○○嗣在本院改稱：與被告夫妻二人均達成和解，係誤會被告夫妻，不再追
    究云云，亦屬事後故為被告脫罪之詞，被告有詐取告訴人戊○○之會款亦明。
(七)又被告如何以生意週轉為由，先後持票向告訴人甲○○借得上開款項後即避不見
    面等情，亦據告訴人甲○○指訴不移，並有各該支票及退票理由單影本在卷為憑
    ，即被告廖俶嬅亦不否認有該借款未償之情事，按被告夫妻既已明知所經營之事
    業週轉困難，已需長期借款及招會冒標應急，顯已預見未來勢必無清償能力，乃
    竟於借得款項後即宣佈倒會並逃逸無蹤，致告訴人等追償無門，其等夫妻自始即
    有詐欺之犯意，益信而有徵。
(八) 再被告詐取告訴人庚○○會款，庚○○持有之以侑利公司為發票人之票號KC0
     000000至0000000，付款人中國農民銀行開元分行、帳號：００
     ０七一之七之支票共十四張，屆期提示均不獲兌現之事實，亦迭經告訴人庚○○指訴歷歷，並有支票十四紙、退票理由單二紙、互助會單在卷可按，被告有
     詐取告訴人庚○○之會款亦明。
綜上各情，參互觀之，足認被告乙○○前開所辯，核屬畏罪卸責之詞，無足取信，本
件事證已臻明確，其犯行洵堪認定，應予依法論科。
二、按互助會之標單，係於白紙上記載姓名及一定金額之標息，依民間習慣乃表示會
    員以多少利息標取會款之意思，為參與競標互助會之用意證明，是標單應屬刑法
    第二百二十條第一項之準文書。又偽造印章蓋於支票背面即係偽造背書，不待依
    習慣或特約即足認定其用意之表示，其性質係屬偽造私文書。查被告廖俶嬅、乙○○以偽造標單、背書、及上開方法，向告訴人等騙取互助會款或借款，自足生
    損害於各該告訴人，核所為係犯刑法第二百十六條行使第二百十條之偽造私文書
    罪、及第三百三十九條第一項之詐欺取財罪。其偽造「甲○○」印章、印文，及
    偽造標單簽名之行為，均係其偽造私文書之部分行為；另其偽造私文書之低度行
    為復為其行使偽造私文書之高度行為所吸收，均不另論罪。其與廖俶嬅就上開犯
    罪之施行，彼此間互有犯意聯絡及行為分擔，為共同正犯。其先後多次犯行，時
    間緊接，犯罪構成要件相同，顯係基於概括犯意反覆為之，應依連續犯規定各論
    以一罪，並依法各加重其刑。其詐標會款部分，係以一行為侵犯數會員法益而觸
    犯數罪名，應依想像競合犯之例以一罪論。其所犯上開二罪間，互有方法結果之
    牽連關係，應從較重之行使偽造私文書罪論處。又公訴人雖僅就告訴人戊○○被
    詐欺部分起訴，惟因其餘移送併辦之詐欺及行使偽造私文書部分，均與之有裁判
    上一罪之連續犯或牽連犯之關係，為起訴效力所及，本院自應依法併予審判。
    爰審酌被告乙○○現已與告訴人達成和解，各該告訴人均表示不願追究及其犯後
    態度尚稱良好等一切情狀，對其量處有期徒刑一年，以資懲儆。又被告乙○○前
    未曾受有期徒刑以上刑之宣告，有台灣台南地方法院檢察署刑案資料查註紀錄表
    在卷可憑，其經此教訓後，應知所警惕，信無再犯之虞，本院因認所宣告之刑以
    暫不執行為適當，併諭知緩刑四年，以勵自新。
三、偽造之「甲○○」印章一顆及在上開支票背面偽造之「甲○○」印文一枚，均應
    依法併予宣告沒收。另標單上偽造之簽名，因各該標單業經丟棄滅失不存在，爰
    不另為沒收之諭知。
三、據上論斷，應依刑事訴訟法第二百九十九條第一項前段，刑法第二十八條、第五
    十六條、第二百十六條、第二百十條、第二百二十條第一項、第三百三十九條第
    一項、第五十五條、第二百十九條、第七十四條第一款，罰金罰鍰提高標準條例
    第一條前段，判決如主文。
本案經檢察官李白松到庭執行職務。
中     華       民        國      八十九    年    四    月      五      日
                                  臺灣臺南地方法院刑事第一庭
                                      法      官 石家禎
右正本證明與原本無異。
如不服本判決，應於判決送達後十日內向本院提出上訴狀，其未敘述理由者並應於提
出上訴狀後十日內向本院補提理由書（應附繕本)。
                                      法院書記官 葉東平
中     華       民        國      八十九    年    四    月       五     日
本判決論罪科刑法條：
刑法第二百十六條：行使第二百十條至第二百十五條之文書者，依偽造、變造文書或
                  登載不實事項或使登載不實事項之規定處斷。
刑法第二百十條：偽造、變造私文書，足以生損害於公眾或他人者，處五年以下有期
                徒刑。


司法院資訊處製作；財團法人民間司法改革基金會備份。
